【裁判字號】    93,上訴,3378
【裁判日期】    951228
【裁判案由】    偽造文書
【裁判全文】
臺灣高等法院刑事判決                93年度上訴字第3378號
上  訴  人
即  被  告  甲○○
                      樓
選任辯護人  壬○○
上  訴  人
即  被  告  乙○○
選任辯護人  詹啟章律師
上  訴  人
即  被  告  丁○○
                      十號五樓.
選任辯護人  郭玉瑾律師
            邱松根律師
            丁中原律師
上  訴  人
即  被  告  丙○○
                      六號二樓.
            戊○○
                      六弄十六.
            己○○
                      六號
上三人共同
選任辯護人  蔡吉記律師
            邱松根律師
            丁中原律師
上列上訴人因偽造文書案件，不服臺灣臺北地方法院92年度訴字
第2038號，中華民國93年9月30日第一審判決（起訴案號：臺灣
臺北地方法院檢察署92年度偵續1字第27號），提起上訴，及移
送併辦 (台灣士林地方法院檢察署92年度偵續1字第27號、同署
93年度偵續1字第10號)，本院判決如下：
    主  文
上訴駁回。
    事  實
一、己○○與戊○○、丁○○、丙○○分別為葉重德之配偶及三
    子，辛○○、庚○○則為葉重德與二房柯仙桃所生之子女，
    緣葉重德於民國八十七年六月九日病故後，大房與二房子女
    即為其所留遺產如何分配發生糾紛，雙方因此涉訟多起，於
    八十九年五月十八日，辛○○向原審法院自訴己○○、戊○○、丁○○、丙○○四人涉嫌侵占葉重德生前委託戊○○、
    丁○○、丙○○共同保管之瑞昱半導體股份有限公司股票，
    並經原審法院以八十九年度自字第四六六號案件審理中，詎
    料己○○、戊○○、丁○○、丙○○等人均明知葉重德生前
    並無製作二房子女均不得繼承遺產之遺囑，竟為脫免刑責，
    瓜分葉重德之遺產，於八十九年六月五日前之八十九年間某
    日，共同謀議偽造葉重德之遺囑作為上開案件之證據，用以
    證明渠等僅係依遺囑行事，並無侵占之故意，旋即共同基於
    行使及偽造私文書之犯意聯絡，偽造葉重德於八十七年五月
    十七日立有遺囑，內容為「本人葉重德民國○○年○月○○
    日生，身份証號Ｚ000000000為本人身後遺產之繼承特立遺
    囑分配之，子庚○○、葉博任、葉南宏、辛○○因忤逆本人
    ，不得繼承本人任何遺產。子戊○○、丁○○、丙○○、妻
    己○○各得本人全部遺產的肆分之壹。但以下費用除外：一
    、醫療看護費貳佰伍拾萬。二、喪葬費用陸佰萬。三、訴訟
    費壹佰伍拾萬。四、債務參佰萬。立遺囑人葉重德中華民國
    捌拾柒年伍月拾柒日立。」，並與甲○○律師、及葉重德之
    姪子乙○○共同基於偽造私文書之犯意聯絡，委請渠等二人
    在上開偽造之遺囑上簽名見證，表示上開遺囑確為葉重德所
    親筆書寫（尚乏證據可證明甲○○、乙○○亦知悉戊○○等
    人偽造上開遺囑之目的係為提出於上開刑事案件中使用），
    旋將上開偽造之私文書影本交予上開案件之選任辯護人邱松
    根律師，由不知情之邱松根律師代為書立答辯狀，並檢具該
    偽造之遺囑為證，於八十九年六月五日向原審法院上開自訴
    案件之承審法官提出行使，均足以生損害於庚○○、辛○○
    及其餘葉重德之繼承人，並影響司法審判之正確性。
二、案經被害人辛○○、庚○○訴請臺灣臺北地方法院檢察署檢
    察官偵查起訴。
    理  由
一、證據能力部分：按鑑定人由審判長、受命法官或檢察官就下
    列之人選任一人或數人充之：一、就鑑定事項有特別知識經
    驗者。二、經政府機關委任有鑑定職務者。鑑定人應於鑑定
    前具結，其結文內應記載必為公正誠實之鑑定等語。又鑑定
    之經過及其結果，應命鑑定人以言詞或書面報告。刑事訴訟
    法第一百九十八條、第二百零二條、第二百零六條第一項分
    別定有明文；本件經告訴人等委託刑事鑑識專家李昌鈺博士
    所為之書面鑑定報告（參見證物附件二），係屬私人所委託
    之鑑定，且鑑定人李昌鈺並未於鑑定前具結，是上開鑑定報
    告應無證據能力；惟嗣後經臺灣臺北地方法院檢察署檢察官
    於九十二年八月二十日傳訊鑑定人李昌鈺於凱悅飯店商務會
    議室所為之偵訊筆錄，觀諸上開筆錄內容，可知係由檢察官
    當面提示其待鑑資料原本及比對資料數份，令其就上開筆跡
    是否相符所為之鑑定（因之前提供之鑑定資料僅為遺囑影本
    ），並經鑑定人李昌鈺當場比對兩者之差異後，告知檢察官
    其鑑定意見及結論，是其所為之陳述，應屬鑑定人以言詞報
    告其鑑定經過及結果，核與前揭規定尚無違背，是此部分筆
    錄應有證據能力。鑑定人張雲芝於九十二年八月二十九日檢
    察官偵查中訊問時，檢察官諭知必為誠實公平之鑑定及虛偽
    鑑定之處罰，張雲芝曾以鑑定人之身分具結，此有鑑定人結
    文一張在卷可按 (見九十二年度偵續一字第二十七號卷第九
    十六頁至九十八頁)。證人於張雲芝於原審九十三年六月二
    十四日審理時，法官諭知證人具結義務及偽證處罰命朗讀結
    文後，其以證人之身分具結，此有審判筆錄及證人結文一張
    在卷可按 (見原審卷三第十九頁、第二十七頁)，依刑事訴
    訟法第一百五十八條之三，證人、鑑定人依法應具結而未具
    結者，其證言或鑑定意見不得作為證據之反面規定，其於原
    審審理中之證言或鑑定意見具證據能力，合先敘明。
二、訊據被告甲○○、乙○○二人固不否認有在前揭葉重德之遺
    囑上簽名見證乙情，被告丙○○、丁○○、戊○○、己○○
    等人亦不否認有將前揭遺囑影本委由不知情之邱松根律師向
    原審法院八十九年自字第四六六號案件之承審法官提出行使
    之事實，惟均矢口否認有何上揭行使及偽造私文書之犯行，
    被告甲○○辯稱：伊確實有於八十七年五月十七日前往葉重
    德之住處作遺囑見證，並以律師見證人身分在遺囑上簽名云
    云，被告乙○○則辯稱：葉重德書立遺囑時，伊有在場，遺
    囑確實是葉重德所寫的，遺囑上之簽名亦是伊簽的無誤云云
    ，被告丙○○辯稱：葉重德書立遺囑時伊不在場，但當天伊
    父親葉重德有打電話給伊，叫伊回家看遺囑，伊回家後，葉
    重德有拿遺囑給伊看云云，被告丁○○辯稱：葉重德立遺囑
    當天伊才從加拿大回來，立遺囑時伊雖不在場，但回家後葉
    重德有跟伊講此事，並拿遺囑給伊看，該份遺囑是真的云云
    ，被告戊○○、己○○均辯稱：遺囑確實是葉重德寫的沒錯
    ，當時渠等均有在場云云。經查：
(一)被告戊○○、己○○前向臺灣臺北地方法院檢察署八十八年
    度偵字第三Ｏ一號告訴被告庚○○侵占案件中，當檢察官問
    被告戊○○「死者生前有無書立遺囑？」時，被告戊○○答
    稱：「沒有」，檢察官問「死者遺產分配否？」，被告戊○○則稱「還在法院打官司，未分配好」；又檢察官問被告己○○「這筆錢（指葉重德之死亡及遺囑津貼）你們打算如何
    處理？」時，被告己○○答稱：「一起處理，繼承人大家一
    起分」等語；（參見檢察官所提證物附件十二該案八十八年
    二月八日偵訊筆錄、及附件十三八十八年年八月二十三日偵
    訊筆錄）；另於告訴人庚○○告訴被告戊○○誣告之臺灣板
    橋地方法院八十八年度訴字第一五九九號案件審理中，承審
    法官問被告戊○○「父親是否告知如何分配土地、財產等？
    」時，被告戊○○亦答稱：「沒有」等語（參見證物附件十
    四該案八十八年十二月二十七日訊問筆錄），顯見被告戊○○、己○○對於葉重德並未曾製作系爭遺囑乙情，主觀上應
    甚為知悉。
(二)次查，系爭遺囑於本院於九十年上易字第七Ｏ五號案件中，
    經承審法官蒐集葉重德親筆書寫之授信合約書二件、手稿十
    七件、書函一件、卷宗一宗等作為比對資料後，送請內政部
    警政署刑事警察局以特徵比對法鑑定結果，認送鑑遺囑上葉
    重德筆跡與授信合約書、手稿、書函及卷宗內之葉重德筆跡
    並不相符，此有內政部警政署刑事警察局九十年九月十日刑
    鑑字第一八四三三六號鑑驗通知書一份、及該局九十年十二
    月十八日九十刑鑑字第二二九七四九號函一紙附卷足憑（參
    見九十年偵字第二五二Ｏ三號卷第三二五頁、八十九年度他
    字第五Ｏ一八號卷第三七八至三七九頁），並經鑑定人張雲
    芝提出筆跡鑑定說明書二份、影響筆跡鑑定之因素說明一份
    在卷可參（參見九十一年度偵續字第三四一號卷一六七至一
    六八頁、九十二年度偵續一字第二七號卷第三宗第九九至一
    Ｏ四頁），核與鑑定人李昌鈺博士於偵查中以言詞所為之鑑
    定結果（參見九十二年八月二十日偵訊筆錄），亦屬相符，
    參諸以下各點，本院認系爭遺囑應確非葉重德親筆書寫：
１、 針對遺囑內各單字部份：
(１)遺囑中之「葉」字：經內政部警政署刑事警察局鑑定結果，
    認遺囑上「葉」字第四劃平行書寫之方式，與比對字跡中「
    葉」字第四劃朝右斜上方書寫之習慣不同（參見前開九十二
    年度偵續一字第二七號卷第三宗第一Ｏ二頁備考欄第一點）
    ，雖選任辯護人丁中原律師發現比對字跡中亦有「葉」字第
    四劃有平行書寫之情形，然此經證人張雲芝到庭證稱：遺囑
    上的「葉」字第四筆運筆是往下斜，遺囑裡面有很多「葉」
    字，但都是寫平行的，比對字跡中有往右上斜也有平的，這
    是書寫人的習慣，但鑑定人的立場是從遺囑中去判斷，確認
    寫遺囑的人書寫葉字第四劃時沒有往右上斜的習慣等語（參
    見九十三年六月二十四日審判筆錄第十四頁）。且證稱：除
    了葉字第四劃待鑑文件與比對文件不同外，遺囑內葉字中央
    是書寫成「世」，比對資料中寫類似像「世」的，只有一個
    ，且其「世」沒有第四的小橫劃，至於比對字跡其他葉字中
    央都寫成「卅」，另外遺囑字跡葉字下方「木」的部分第二
    劃有迴勾的情形，但比對字跡葉字下方「木」字部分其第二
    劃是「木」字直接下來。而比對字跡中「葉」字第四劃雖亦
    偶有平行書寫之方式，然證人張雲芝則證稱：我們將遺囑上
    「葉」字都找出來，挑出穩定的書寫特徵，再跟比對字跡穩
    定出現特徵加以比對，並非逐字比對，因為字跡會有變化。
    檢察官問：「（提示第一份筆跡鑑驗說明）葉字部分，你在
    遺囑上挑出兩個葉字，比對字跡挑出五個葉字，是否表示遺
    囑及比對文件上只出現這些葉字？」不是，有時候限於鑑驗
    書上篇幅，所以沒有辦法出現的每個字都貼在上面。我是從
    穩定出現的字找出來。（檢察官問：妳從比較穩定的字跡裡
    找出來，有無再做篩選？）有，我篩選的基準是字跡有明顯
    差異性且書寫方式與比對字跡不同，為了避免閱讀者混淆，
    讓閱讀者很清楚看出鑑定者要表達的訊息等語（參見原審九
    十三年九月十四日審判筆錄第五至十二頁）；由此可認鑑定
    人係先從待鑑字跡之「葉」字中歸納出穩定出現之書寫習慣
    後，再與比對字跡仔細查核比對，認比對字跡之書寫人並無
    將葉字第四劃往右上方書寫之習慣，方作出上開兩者並不相
    同之結論，此應無違誤之處甚明。
(２)遺囑內之「重」字：經內政部警政署刑事警察局鑑定結果，
    認遺囑內「重」字第一劃呈現之「撇」書寫方式與比對字跡
    「重」字第一劃之「點」書寫方式明顯不同（參見前開九十
    二年度偵續一字第二七號卷第三宗第一Ｏ二頁備考欄第二點
    ），雖選任辯護人丁中原律師以葉重德於臺灣板橋地方法院
    檢察署八十六年偵字四四二號偵訊時之簽名、八十年七月二
    十九日之親筆書函，及葉重德於臺灣士林地方法院檢察署八
    十六年他字第四四二號請假單上之簽名，其中「重」字第一
    劃之書寫方式亦是由右上往左下撇（參見九十二年度偵續一
    字第二七號卷一第五三頁、七三、七四頁），而質疑鑑定報
    告之可信性，然此經證人張雲芝到庭證稱：當事人書寫習慣
    有兩個以上很正常，但從遺囑中歸納出當事人書寫特徵是穩
    定出現，認為書寫遺囑的人重字的第一劃是向左撇。遺囑上
    只出現兩個「重」，但兩個都往左撇，這是一個書寫習慣等
    語（參見原審九十三年六月二十四日審判筆錄第十四至十五
    頁），此外待鑑字跡「重」字第一劃及第二劃連筆方式有明
    顯不自然的情形，第一撇下來後停頓後又往回勾橫劃，有不
    自然的書寫方式才會形成這種字跡，又第七劃一豎後是往左
    連筆，右手書寫者不容易有這種情形，起筆的位置比對字跡
    重字下方是寫「里」字，但鑑定字跡是標準寫法，其第七劃
    是從第一劃的下方寫下來。且第二劃的連線，鑑定字跡在完
    成第二劃之後是往下連，第三劃起筆處也有不自然的情形，
    這都是左手書寫容易出現的狀況。從整篇遺囑裡面，從字跡
    上看來，橫劃只能平行或左上往右下，幾乎沒有由左往右上
    的情形，這是左手書寫的特徵等情，業經證人張雲芝到庭證
    述甚詳（參見原審九十三年八月十九日審判筆錄第十七頁）
    ，顯見「重」字之書寫方式，遺囑之字跡與比對字跡應有明
    顯不符無訛。
(３)遺囑內之「德」字：經內政部警政署刑事警察局鑑定結果，
    認遺囑內「德」字右側字體之起筆位置高於左側字體「ㄔ」
    字之起筆位置，因認兩者之書寫佈局方式有異（參見前開九
    十二年度偵續一字第二七號卷第三宗第一Ｏ二頁備考欄第三
    點），雖選任辯護人丁中原律師以葉重德於交通銀行授信合
    約書左下方之簽名，其中德字右側字體之起筆位置亦高於左
    側字體「ㄔ」字之起筆位置（參見九十二年度偵續一字第二
    七號卷一第七十一頁），而質疑鑑定報告之正確性，且經證
    人張雲芝證稱：上開葉重德於交通銀行授信合約書之簽名是
    否亦為當時送鑑之證物，我不記得，我綜合很多資料才作成
    這種判斷，如果我有注意到辯護人提示的德字，我就不會強
    調這個特徵等語（參見原審九十三年八月十九日審判筆錄第
    十頁）。惟遺囑中之「德」字，除有上開不同外，遺囑字跡
    德字的「心」第三、四劃的位置跟比對字跡不同，且遺囑字
    跡「心」的第三、四筆是分開書寫，位置在「心」第二劃收
    筆的上方，比對字跡心第三、四劃如連筆則與第二筆連筆書
    寫，如未連筆，只是用點寫方式書寫，且在第二劃的右側等
    語，亦經證人張雲芝於原審審理中證述屬實（參見原審九十
    三年九月十四日審判筆錄第八至九頁）。顯見遺囑字跡之「
    德」字與比對字跡仍有多種書寫方式之差異，是縱比對字跡
    之德字有選任辯護人所指之兩種不同書寫特徵，亦仍難認即
    與遺囑中之字跡相同甚明。
(４)遺囑內之「超」、「民」、「部」字：經內政部警政署刑事
    警察局鑑定結果，認遺囑內「超」字之「走」部書寫方式與
    比對字跡「超」字之「走」部之書寫方式不同；「部」字右
    側之「β」部起筆位置與編號乙「部」右側之「β」部起筆
    位置不同，據以認定二者之筆跡（參見前開九十二年度偵續
    一字第二七號卷第三宗第一Ｏ二頁備考欄第九點、第十八點
    ），雖選任辯護人丁中原律師以遺囑中均僅出現「超」、「
    部」字各一次，如何能認定亦屬於穩定、永久出現的書寫特
    徵，而質疑系爭鑑定報告之正確性，然此經證人張雲芝到庭
    證稱：我們在比對的時後，待鑑字跡如果只有一字，而比對
    字跡的數量很多，且是穩定字跡時，我們就會認為鑑定字跡
    與比對字跡是兩種不同的書寫方式，另外我們也會看筆劃的
    質，例如剛才所說的走字，先寫土字下面再加一豎，與寫兩
    橫後直接一豎貫穿，這是兩種不同書寫習慣。又雖然只找到
    一個「部」字，但我仍只把「部」字所呈現的字跡特徵，當
    成書寫習慣。我不會從只出現一個字或是一個筆劃來判斷書
    寫習慣，這些只是我的補強判斷資料，並不是在鑑定時直接
    以某個字來做結論等語（參見上開審判筆錄第五至八頁）。
    並於九十三年九月十四日原審審理時續稱：遺囑字跡與比對
    字跡部字都出現一次，但其書寫方式不同，書寫習慣不會因
    為書寫條件改變，而有不同，我們以這兩個「部」字來看，
    比對字跡當事人書寫比較細長，遺囑書寫方式較為方正，例
    如右半部「β」遺囑字跡角度與比對字跡上的角度不同，如
    果是用右手書寫「β」比較容易，左手書寫比較困難，另外
    右半部「β」第一劃有往上勾但比對字跡直接往下收尾，「
    部」左方的「口」字第一劃收筆，遺囑字跡有向左方迴勾，
    如果是右手應該是向右方勾。且口字遺囑字跡中有第三橫劃
    ，但比對字跡的口通常是倒三角沒有第三橫劃等語（參見上
    開筆錄第七至八頁）。又遺囑內之「民」字：經內政部警政
    署刑事警察局鑑定結果，認遺囑內「民」字之第三劃起筆與
    第一劃之起筆位置相同，然比對字跡「民」字第三劃起筆於
    第二劃起筆處之書寫佈局不同（參見前開九十二年度偵續一
    字第二七號卷第三宗第一Ｏ二頁備考欄第十一點），雖選任
    辯護人丁中原律師以比對資料就只有出現一次，而質疑前開
    鑑定報告之正確性，然證人張雲芝則到庭證稱：待鑑資料有
    兩個「民」字，他的書寫方式是穩定的，雖然比對資料只有
    一個，我們還是可以從其佈局做差異的排除，例如筆劃收筆
    、起筆的方式，也可以看出；且遺囑上「民」字有很多不自
    然的橫劃或收筆情形等語（參見原審九十三年八月十九日審
    判筆錄第八頁、同年九月十四日審判筆錄第八頁）。顯見比
    對字跡（或待鑑字跡）縱使有僅出現一次之情形，然從待鑑
    字跡（或比對字跡）中，苟可尋找出書寫者穩定出現之書寫
    特徵，或有書寫佈局、起筆、收筆方式之明顯差異時，仍可
    作出兩字係不同人所書寫之判斷，況本件筆跡鑑定說明中之
    「部」及「民」字，均為證人張雲芝於偵查中到庭作證時所
    另行提出之補充參考資料，且並非僅憑上開補充說明之文字
    ，而作成該鑑定報告之結論，自難以此即遽認內政部警政署
    刑事警察局所為之鑑定報告不可採信。
(５)遺囑內之「國」、「壹」、「費」、「公」、「看」字：「
    國」字部分，遺囑上字跡是正常書寫方式筆劃完整，比對字
    跡有很多筆劃省略的情形，「國」字的「戈」沒有最後的一
    撇及一點。遺囑上「壹」第五劃收筆比較長，但比對資料第
    五劃收筆比較短。另「壹」上「豆」，遺囑字跡其豆字與上
    方的筆劃是平行，但比對字跡豆字呈傾斜的狀況。比對字跡
    之「口」都是呈倒三角，遺囑字跡的口字是標準寫法。遺囑
    字跡「費」上方有像佛字右側的寫法，但比對字跡的「費」
    上方第三劃沒有最後往下直勾的那一豎。遺囑字跡「公」第
    一、二兩劃收筆地方位置一樣，比對字跡左邊第一劃收筆比
    較長。遺囑上「產」上「生」部分，第一劃與第二劃沒有連
    筆，比對資料「生」一、二劃是連筆書寫。遺囑字跡的「看
    」三個橫劃的第三劃有向右下傾斜的情形，比對字跡則向右
    上傾斜。另比對字跡第一劃是由右上往左下撇，但遺囑字跡
    是橫劃。又「目」部分，遺囑字跡第四劃的收筆與目字第一
    劃接近，但比對字跡二者則有一段距離等語（參見原審九十
    三年九月十四日審判筆錄第九至十頁）；由此益徵遺囑之字
    跡中，有多字均與比對字跡之書寫方式、特徵不相符合。
２、遺囑字跡書寫方式有不自然之情形：依據證人張雲芝所到庭
    證稱：遺囑上的「訴」、「訟」、「証」中的「言」部，「
    訴」字「言」部是很正常的書寫方式，但訟、「証」的「言
    」部有明顯不自然情形，包括起筆、收筆、不正常連筆及增
    加筆劃，都是不自然的情形，遺囑通篇文字裡面除了訴字的
    「言」部以外，筆劃上面都有不自然的情形；理論上而言，
    書寫遺囑的人是設法讓人相信遺囑是他本人所寫，遺囑本身
    不應有做作的情形，差別只在書寫條件不同而有差異；同一
    篇文章內如果有其他文字呈正常書寫方式，部分文字不是正
    常書寫方式，這就是不自然的情形，例如「特」遺囑字跡第
    三劃起筆有不正常的添筆，這代表書寫者無法控制他的筆，
    「但」的「日」字下筆時第三劃也出現無法控制筆的情形，
    筆劃起始常出現多出來的點也是不正常的情形，「日」第二
    劃也有不正常的停頓，沒有連貫性等語（參見原審九十三年
    九月十四日審判筆錄第十二至十三頁、十八頁），核與鑑定
    人李昌鈺之鑑定結果認：此遺囑為故意刻印、刻寫下來的，
    比對之文件則是隨手寫下來的；遺囑書寫者有稍微偽裝，有
    些字故意寫歪，有些忘記歪了等語（參見九十二年八月二十
    日偵訊筆錄）；顯見書寫系爭遺囑之人有刻意於運筆時為字
    跡造作之情形出現，核與一般人正常書寫遺囑之方式有違，
    甚為可疑。
３、遺囑之書寫佈局、標點符號位置等與比對資料之書寫習慣不
    符：比對文件書函的起筆位置不是從頭開始書寫，且標點符
    號都是在字的右邊，遺囑則是從每行頂端開始書寫，標點符
    號都是在字的中間，跟比對文件有所不同，二者書寫習慣不
    同，這不會因為書寫條件不同而做改變乙情，業據證人張雲
    芝於原審審理中證述甚詳（參見上開筆錄第十三頁）；由此
    亦見系爭遺囑與比對文件應非同一人所書寫無誤。
４、遺囑之書寫者應非重病之人：選任辯護人等雖以葉重德當時
    係屬重病之人，書寫方式應有所不同乙情置辯，然證人張雲
    芝則證稱：書寫條件不同不會影響書寫習慣，書寫特徵本來
    是什麼樣子，生病後可能是不會出現或是沒有改變，不會去
    變更。如果生病嚴重到字跡沒有辦法呈現穩定性，但不致於
    去影響到書寫習慣變成完全不一樣的書寫方式等語（參見上
    開筆錄十三頁），且參諸鑑定人李昌鈺於偵查中以言詞鑑定
    陳稱：（檢察官問：遺囑經刻寫，重病之人是否能寫出此字
    ？）重病之人寫字是又大又慢，但此字非重病人之手，因重
    病之人所寫字一開始工整，但後來會歪斜，但此遺囑有一百
    六十六字，字體形狀一樣，從頭到尾都很整齊，因此認定此
    人於刻寫此份文件時，並非重病之時等語（參見九十二年八
    月二十日偵訊筆錄），核與葉重德前已於八十七年三月間因
    肺炎第四次住院治療，並於八十七年五月三十一日至六月九
    日因呼吸衰竭必須插管治療，且不能言語等身體狀況，此有
    財團法人辜公亮基金會和信治癌中心醫院九十二年五月十五
    日函附卷為憑（參見九十二年度偵續一字第二七號卷三第十
    四至十五頁），亦屬有違，堪認本件遺囑之書寫人並非於重
    病中書寫此文書之情形甚明。
(三)綜上所述，系爭遺囑無論於書寫佈局、書寫特徵、標點符號
    、書寫人之身體狀況等各節，均核與葉重德之個人情形及書
    寫習慣有明顯差異，再參諸遺囑之書寫者為表明該遺囑之真
    正，衡情理當更為慎重按捺指印，然本件遺囑上之指印竟模
    糊不明，核與常理有違，顯見上開遺囑應屬他人偽造之私文
    書，至堪認定；從而被告等辯稱葉重德確實有書寫遺囑，或
    渠等於書立遺囑時有在場云云，且經證人楊美滿到庭對葉重
    德書立遺囑之過程、在場之人及歷時長短等各節之證述云云
    （參見原審九十三年五月六日審判筆錄），自分屬臨訟編造
    及迴護被告之詞，均委不足採。又被告甲○○雖辯稱：確實
    曾於八十七年五月十七日前往為葉重德書立之遺囑作見證云
    云，並提出葉重德委任之律師見證費用請款單、匯款單、收
    據存根、誠泰銀行大安分行存摺、收入明細表、志律法律事
    務所八十七年度執行業務收入明細表及日強會計事務所出具
    之八十七年度綜合所得稅結算申報書等為證（九十三年三月
    十五日被告甲○○之刑事答辯狀被證二至被證七），然系爭
    遺囑確非葉重德本人所書寫，既已如前述，則上開書證縱然
    屬實，亦僅得證明被告甲○○曾於當日接受葉重德之委任作
    某項見證，然尚無法直接證實其所見證者，即為本件之遺囑
    甚明。
(四)又被告乙○○、甲○○分別在偽造之遺囑上簽名見證，對於
    上開偽造私文書之犯行，自有犯意之聯絡及行為之分擔；而
    被告戊○○、丁○○、丙○○及己○○均為上開偽造之遺囑
    上所記載得各平均分配葉重德遺產四分之一者，有系爭遺囑
    在卷可憑，且渠等四人適巧又為原審法院八十九年度自字第
    四六六號案件審理中之被告，且被告等均不否認向法院提出
    上開遺囑係渠等共同之意思，顯見被告戊○○、丁○○、丙○○及己○○四人就行使偽造私文書之犯行，均有犯意之聯
    絡甚明。被告六人偽造私文書之犯行，有犯意之聯絡及行為
    之分擔。
(五)被告等請求鑑定本件遺囑之製作年份，其上墨跡、印泥留於
    紙上之時間；就遺囑上之指紋（含潛伏指紋）與葉重德及被
    告等之指紋進行比對鑑定；以及遺囑上之筆跡與被告丙○○
    、戊○○、己○○之筆跡進行比對鑑定等事，經法務部調查
    局函覆以送驗遺囑之製作年份以及墨跡、印泥留於紙上之時
    間，因無相關紙張、筆墨、印泥檔案可供參鑑，致無法鑑定
    。遺囑上所捺之指紋，因印泥擴散、紋線模糊不清，致無法
    尋獲特徵點，歉難鑑定。遺囑上之潛伏指紋在採取過程中需
    浸泡有機溶劑，有可能破壞 (溶解)證物字跡，此有同局函
    一件在卷可按 (見本院卷第五七五頁)。就潛伏指紋部分，
    被告丙○○、戊○○、己○○、丁○○具狀表明不宜將本件
    遺囑以浸泡有機溶劑之方式進行鑑定，此有刑事陳報狀一件
    在卷可按 (見本院卷第五八六頁)，致本院未能再送鑑定。
    被告請求就己○○筆跡資料與遺囑上之筆跡進行比對鑑定，
    同局函覆以，因送驗己○○筆跡多影印本且與葉重德筆跡間
    相關資料不足，暫無法鑑定，此有同局鑑定通知書一件在卷
    可按 (見本院卷第五九三頁)。此後，被告己○○即未再提
    供與遺囑字跡具相關性之筆跡資料原本，致本院無法再送鑑
    定進行比對。被告請求就丙○○筆跡資料與遺囑上之筆跡進
    行比對鑑定，同局函覆以，由於兩份資料間類同字不足，且
    書寫時間相隔稍久，(丙○○筆記本依其內容研判為近年字
    跡)，故依現有資料歉難認定異同，此有同局函一件在卷可
    按 (見本院卷第六四０頁)。雖同局鑑定送鑑被告戊○○之
    筆跡資料上筆跡與遺囑上筆跡筆劃特徵不同，查本件遺囑係
    被告六人共同偽造，詳如前述，是此鑑定亦難採為被告戊○○有利之證據。
(六)綜上各情，被告等以上開情詞置辯，顯係圖卸刑責之詞，均
    不足採信。本件事證明確，被告等所為上揭犯行，堪以認定
    ，應依法論科。
三、按被告甲○○、乙○○、丙○○、丁○○、戊○○、己○○
    等人基於犯意聯絡，偽造葉重德之名義書立遺囑後，復由被
    告丙○○、丁○○、戊○○、己○○持以向上開自訴案件之
    承審法官行使，均足以生損害於庚○○、辛○○及其餘葉重
    德之繼承人，並影響司法審判之正確性。核被告丙○○、丁○○、戊○○、己○○所為，均係犯刑法第二百十六條、第
    二百十條之行使偽造私文書罪。被告甲○○、乙○○所為，
    則係犯刑法第二百十條之偽造私文書罪。被告等人就偽造私
    文書犯行間、被告丙○○、丁○○、戊○○、己○○四人就
    上揭行使偽造私文書犯行間，有犯意之聯絡與行為之分擔，
    均為共同正犯。被告丙○○、丁○○、戊○○、己○○等利
    用不知情之邱松根律師向原審法院承審法官行使上開偽造之
    私文書，應為間接正犯。被告偽造署押 (偽造葉重德之簽名
    )之行為，為偽造私文書之部分行為，而其偽造後持以行使
    ，其偽造私文書之低度行為應為行使之高度行為所吸收，均
    不另論罪。又系爭偽造之遺囑上雖有指印一枚，然因捺印過
    於模糊無法鑑定其真偽，自難認此部分被告等亦有偽造署押
    之犯行，附此敘明。原審認被告等事證明確，並依刑法第二
    條第一項前段 (修正前)、第二十八條、第二百十六條、第
    二百十條、第四十一條第一項前段 (修正前)、第三十八條
    第一項第二款，修正前罰金罰鍰提高標準條例第二條，並審
    酌被告戊○○、丙○○、丁○○、己○○因與葉重德二房之
    子女為家族感情不睦，復因遺產分配發生糾紛，且於被訴侵
    占案件審理中，為圖卸免刑責，而有此犯行，其等之犯罪動
    機及目的、被告甲○○擔任律師之職，不知本於敬業、守法
    之精神從事業務，反與當事人共同參與犯罪、被告乙○○僅
    基於親人之情誼而有此犯行，本身並無利得，偽造遺囑且向
    原審法院法官提出行使，已影響司法審判之正確性，所造成
    之危害非輕，犯罪後均否認犯行及參酌各被告犯罪之手段、
    智識程度及犯罪後之態度等一切情狀，分別量處被告丙○○
    、丁○○、戊○○、己○○各處有期徒刑伍月、甲○○處有
    期徒刑陸月，乙○○處有期徒刑肆月，並均諭知易科罰金之
    折算標準，以資懲儆。被告行為時刑法第四十一條規定，犯
    最重本刑為三年以下有期徒刑以下之刑之罪，而受六月以下
    有期徒刑或拘役之宣告，因身體、教育、職業或家庭之關係
    ，執行顯有困難者，得以一元以上三元以下折算一日，易科
    罰金。被告行為後，刑法第四十一條業於九十年一月四日修
    正為犯最重本刑為五年以下有期徒刑以下之刑之罪，而受六
    個月以下有期徒刑或拘役之宣告，因身體、教育、職業、家
    庭之關係或其他正當事由，執行顯有困難者，得以一元以上
    三元以下折算一日，易科罰金。但確因不執行所宣告之刑，
    難收矯正之效，或難以維持法秩序者，不在此限。併合處罰
    之數罪，均有前項情形，其應執行之刑逾六月者，亦同，並
    於同年月十日公布施行，於同年月十二日生效。刑法第41條
    又於94年2月2日修正公布為，犯最重本刑為五年以下有期徒
    刑以下之刑之罪，而受六個月以下有期徒刑或拘役之宣告者
    ，得以新臺幣一千元、二千元或三千元折算一日，易科罰金
    。但確因不執行所宣告之刑，難收矯正之效，或難以維持法
    秩序者，不在此限。前項規定於數罪併罰，其應執行之刑未
    逾六月者，亦適用之，並於95年7月1日施行。被告行為時之
    易科罰金折算標準，依修正前罰金罰鍰提高標準條例第2條
    前段（現已刪除）規定，就其原定數額提高為100倍折算1日
    ，則本件被告行為時之易科罰金折算標準，應以銀元300元
    折算1日，經折算為新臺幣後，應以新臺幣900元折算為1日
    。比較刑法第41條修正前後之易科罰金折算標準，以適用90
    年1月10日修正公布之規定，較有利於被告，依刑法第2條第
    1項但書之規定，應適用90年1月10日修正公布之刑法第41條
    第1項前段規定，定其折算標準，以銀元300元折算1日。至
    被告等所共同偽造之遺囑一紙，係被告等所有，供渠等犯罪
    所用之物，爰依刑法第三十八條第一項第二款之規定，併予
    宣告沒收之，又本件遺囑既經沒收，其上之偽造署押一枚，
    自毋庸再依刑法第二百十九條為沒收之諭知，附此敘明。
四、公訴意旨另略以：被告甲○○、乙○○與被告戊○○等人共
    同基於行使偽造私文書之犯意聯絡，將上開偽造之私文書影
    本交予上開案件之選任辯護人邱松根律師，由不知情之邱松
    根律師代為書立答辯狀，並檢具該偽造之遺囑為證，於八十
    九年六月五日向原審法院上開自訴案件之承審法官提出行使
    ，因認被告甲○○、乙○○此部分亦涉有刑法第二百十六條
    、第二百十條之行使偽造私文書罪嫌云云。惟按，犯罪事實
    應依證據認定之，無證據不得認定犯罪事實，刑事訴訟法第
    一百五十四條第二項定有明文。又所謂認定犯罪事實之證據
    ，係指足以認定被告確有犯罪行為之積極證據而言，如未發
    現相當證據，或證據不足以證明，自不能以推測或擬制之方
    法，以為裁判基礎。且告訴人之告訴，係以使被告受刑事訴
    追為目的，是其陳述是否與事實相符，仍應調查其他事實以
    資審認，始得為不利被告之認定。又認定不利於被告之事實
    ，需依積極證據，茍積極證據不足為不利於被告事實之認定
    時，即應為有利於被告之認定，更不必有何有利之證據。質
    之被告二人固均坦承有在前揭遺囑上簽名見證之行為，惟堅
    詞否認有何行使偽造私文書之犯行，而依公訴人所提出之現
    存證據資料，尚乏明確積極之證據可資證明被告乙○○、甲○○二人亦知悉被告戊○○等人偽造上開遺囑之目的，即意
    在為訴訟上之主張，且亦乏任何證據可資證明渠等二人知悉
    被告戊○○等人有將該偽造遺囑之影本交由不知情之邱松根
    律師，而向原審法院八十九年度自字第四六六號案件之承審
    法官行使，自難認被告乙○○、甲○○亦有與被告丙○○、
    丁○○、戊○○、己○○等人基於行使偽造私文書之共同犯
    意聯絡甚明。此外，復查無其他積極證據，足認被告甲○○
    、乙○○有此部分行使偽造文書之犯行，本應為無罪之諭知
    ，然因公訴人認被告此部分若有罪，與前揭論罪部分，有吸
    收犯之實質上一罪關係，爰不另為無罪之諭知，附此敘明。
五、檢察官移送併辦意旨略以 (台灣士林地方法院檢察署92年度
    偵續1字第27號、同署93年度偵續1字第10號)：被告丁○○
    於八十九年五月十八日，因遭辛○○向台灣臺北地方法院自
    訴涉嫌侵占葉重德生前委託其保管之瑞昱半導體股份有限公
    司股票，而於該案審理中為脫免刑責，竟偽造葉重德之遺囑
    作為上開案件之證據，涉有偽造私文書案件，業經臺灣臺北
    地方法院檢察署以九十二年度偵續一字第二十七號提起公訴
    ，經臺灣臺北地方法院以九十二年度訴字第二○三八號判處
    有期徒刑伍月後，現由本院審理中，有該案起訴書、判決書
    及公務電話紀錄表、前案紀錄表足憑，本件被告丁○○涉嫌
    與鄭淑容（涉嫌竊盜等罪部分偵查中)擅自自庚○○帳戶內
    提領葉重德所有之2006萬5914元，並私自侵吞，以該筆款項
    購買上開瑞昱半導體股份有限公司股票占為已有，為掩飾犯
    行，復又偽造委託寄存書及葉重德遺囑，涉有侵占、竊盜及
    偽造文書罪嫌，與上開案件具有連續犯、牽連犯之關係，屬
    於裁判上一罪云云，經查：本件被告丁○○偽造葉重德遺囑
    之犯罪時間為八十九年六月五日前之八十九年間某日，而移
    送併辦鄭淑容向台北地方法院檢察署提出偽造委託寄存書之
    時間為八十七年十月二十八日 (見同署八十七年偵字第一六
    四五七號卷)，是其犯罪時間為八十七年十月二十八日前，
    與本件犯罪時間，相隔至少一年以上，難認有連續犯犯裁判
    上一罪之關係。又被告丁○○偽造葉重德之遺囑，目的為與
    被告丙○○、戊○○、己○○共同侵吞葉重德之遺產，核與
    被告丁○○、鄭淑容共同擅自自庚○○帳戶內提領葉重德所
    有之2006萬5914元存款，並私自侵吞，並以該筆款項購買上
    開瑞昱半導體股份有限公司股票占為已有，二者間無何方法
    、結果之裁判上一罪之牽連關係，此部分應退由檢察官另行
    處理。
據上論斷，應依刑事訴訟法第368條，判決如主文。
本案經檢察官蔡薰慧到庭執行職務。
中    華    民    國    95    年    12    月    28    日
                  刑事第十二庭  審判長法  官  蔡永昌
                                      法  官  施俊堯
                                      法  官  張正亞
以上正本證明與原本無異。
如不服本判決，應於收受送達後十日內向本院提出上訴書狀，其
未敘述上訴之理由者並得於提起上訴後十日內向本院補提理由書
（均須按他造當事人之人數附繕本）。
                                      書記官  鄭信昱
中    華    民    國    95    年    12    月    28    日
附錄：本案論罪科刑法條全文
中華民國刑法第216條
行使第 210 條至第 215 條之文書者，依偽造、變造文書或登載
不實事項或使登載不實事項之規定處斷。
中華民國刑法第210條
偽造、變造私文書，足以生損害於公眾或他人者，處 5 年以下有
期徒刑。


司法院資訊處製作；財團法人民間司法改革基金會備份。
